---
title: "Situación problema: Transporte en México"
format: pdf
editor: source
---

## Quarto

##Queries
###¿Existe diferencia en la percepción sobre la rapidez del transporte público entre las personas que viven en municipios capitales y aquellas que viven en localidades rurales?
###¿Mayor escolaridad se asocia a mejor percepción de eficiencia del transporte público?
###¿Cómo cambia la percepción de eficiencia del transporte público entre la gente que transita en él y la gente que no?
###¿La condición física de una persona impacta en la frecuencia del uso de automóvil en las grandes ciudades?


## Running Code

```{r}
#| eval: False
#| echo: False
install.packages('tinytex')
```

```{r}
#| eval: False
#| echo: False
library(bnlearn)
```


You can add options to executable code like this

```{r}
data = read.csv("Data/enmt_unam.csv", stringsAsFactors = TRUE)
text_dataset <- as.data.frame(lapply(data, as.factor))
text_dataset$p25_3_3 <- NULL
for (col in names(text_dataset)) {
  if (length(unique(text_dataset[[col]])) == 1) {
    text_dataset[[col]] <- NULL
  }
}


```

```{r}
head(text_dataset)
```
###Propongan al menos 3 diferentes DAGs que representen las relaciones de dependencia entre todas las variables de interés.
```{r}
dag1 = empty.graph(nodes = c("p12a_1","Region","h21_1","ing_ind","Tam_loc","ing_fam","escol", "p1c_2_1", "p1c_3_1", "p1c_4_1","p1c_7_1", "p17_1", "p1a_2", "p1a_3", "p1a_4", "p1a_7", "p1a_12"))

arc_set1= matrix(c("p12a_1","p1a_2", 
                  "p12a_1","p1a_3",
                  "p12a_1","p1a_4",
                  "p12a_1","p1a_7",
                  "p12a_1","p1a_12",
                  "Region", "Tam_loc",
                  "Region", "escol",
                  "h21_1", "ing_ind",
                  "ing_ind", "ing_fam", 
                  "Tam_loc", "p1c_2_1",
                  "Tam_loc", "p1c_3_1",
                  "Tam_loc", "p1c_4_1",
                  "Tam_loc", "p1c_7_1",
                  "p1c_2_1", "p17_1",
                  "p1c_3_1", "p17_1",
                  "p1c_4_1", "p17_1",
                  "p1c_7_1", "p17_1",
                  "ing_fam", "escol",
                  "ing_fam", "p1a_2", 
                  "ing_fam", "p1a_3",
                  "ing_fam", "p1a_4",
                  "ing_fam", "p1a_7",
                  "ing_fam", "p1a_12"),
                byrow = TRUE, ncol = 2,
                dimnames = list(NULL, c("from", "to")))

```

```{r}
  arcs(dag1)=arc_set1
```

```{r}
graphviz.plot(dag1, shape = "ellipse")
```

```{r}
dag2 = empty.graph(nodes = c("p12a_1","Region","h21_1","ing_ind","Tam_loc","muni","escol", "p1c_2_1", "p1c_3_1", "p1c_4_1","p1c_7_1", "p17_1", "p1a_2", "p1a_3", "p1a_4", "p1a_7", "p1a_12"))

arc_set2= matrix(c("p12a_1","p1a_2",
                  "p12a_1","p1a_3",
                  "p12a_1","p1a_4",
                  "p12a_1","p1a_7",
                  "p12a_1","p1a_12",
                  "muni", "Region",
                  "Region", "h21_1",
                  "Region", "escol",
                  "muni", "ing_ind",
                  "muni", "Tam_loc",
                  "h21_1", "ing_ind",
                  "ing_ind", "p1c_2_1",
                  "ing_ind", "p1c_3_1",
                  "ing_ind", "p1c_4_1",
                  "ing_ind", "p1c_7_1",
                  "ing_ind", "p17_1",
                  "muni", "p17_1",
                  "muni", "escol",
                  "muni", "p1a_2", 
                  "muni", "p1a_3",
                  "muni", "p1a_4",
                  "muni", "p1a_7",
                  "muni", "p1a_12"),
                byrow = TRUE, ncol = 2,
                dimnames = list(NULL, c("from", "to")))
```

```{r}
arcs(dag2) = arc_set2
graphviz.plot(dag2, shape = "ellipse")

```

```{r}
dag3 = empty.graph(nodes = c("p12a_1","Region","h21_1","Tam_loc","escol", "p1c_2_1", "p1c_3_1", "p1c_4_1","p1c_7_1", "p17_1", "p1a_2", "p1a_3", "p1a_4", "p1a_7", "p1a_12"))

arc_set3= matrix(c("h21_1","escol",
                  "Region","escol",
                  "Region","Tam_loc",
                  "Region","p1c_2_1",
                  "Region","p1c_3_1",
                  "Region","p1c_4_1",
                  "Region","p1c_7_1",
                  "escol", "p17_1",
                  "escol", "p12a_1",
                  "Tam_loc", "p1a_2",
                  "Tam_loc", "p1a_3",
                  "Tam_loc", "p1a_4",
                  "Tam_loc", "p1a_7",
                  "Tam_loc", "p1a_12",
                  "p12a_1", "p1a_2",
                  "p12a_1", "p1a_3",
                  "p12a_1", "p1a_4",
                  "p12a_1", "p1a_7",
                  "p12a_1", "p1a_12",
                  "p12a_1","p1a_12"),
                byrow = TRUE, ncol = 2,
                dimnames = list(NULL, c("from", "to")))
```

```{r}
arcs(dag3) = arc_set3
graphviz.plot(dag3)
```

###Construyan una red bayesiana utilizando las DAGs que propusieron previamente.
####Red Bayesiana 1:

```{r}
var1 = c("p12a_1","Region","h21_1","ing_ind","Tam_loc","ing_fam","escol", "p1c_2_1", "p1c_3_1", "p1c_4_1","p1c_7_1", "p17_1", "p1a_2", "p1a_3", "p1a_4", "p1a_7", "p1a_12")
clean_data1 = text_dataset
for (col in names(text_dataset)) {
  if (!(col %in% var1)) {
    clean_data1[[col]] <- NULL
  }
}
clean_data1
bn_fit1 = bn.fit(dag1, data = clean_data1, method = "mle")
```

####Red Bayesiana 2:

```{r}
var2 = c("p12a_1","Region","h21_1","ing_ind","Tam_loc","muni","escol", "p1c_2_1", "p1c_3_1", "p1c_4_1","p1c_7_1", "p17_1", "p1a_2", "p1a_3", "p1a_4", "p1a_7", "p1a_12")
clean_data2 = text_dataset
for (col in names(text_dataset)) {
  if (!(col %in% var2)) {
    clean_data2[[col]] <- NULL
  }
}
bn_fit2 = bn.fit(dag2, data = clean_data2, method = "mle")
```

####Red bayesiana 3:
```{r}
var3 = c("p12a_1","Region","h21_1","Tam_loc","escol", "p1c_2_1", "p1c_3_1", "p1c_4_1","p1c_7_1", "p17_1", "p1a_2", "p1a_3", "p1a_4", "p1a_7", "p1a_12")
clean_data3 = text_dataset
for (col in names(text_dataset)) {
  if (!(col %in% var3)) {
    clean_data3[[col]] <- NULL
  }
}
bn_fit3 = bn.fit(dag3, data = clean_data3, method = "mle")
```


###¿Cuál es la red que mejor se ajusta a sus datos? ¿Por qué?

```{r}
score(dag1, data = clean_data1, type = "BIC")
score(dag1, data = clean-data1, type = "AIC")
```
















