---
title: "Situación problema: Transporte en México"
format: pdf
editor: source
---

## Quarto

##Queries
###¿Existe diferencia en la percepción sobre la rapidez del transporte público entre las personas que viven en municipios capitales y aquellas que viven en localidades rurales?
###¿Mayor escolaridad se asocia a mejor percepción de eficiencia del transporte público?
###¿Cómo cambia la percepción de eficiencia del transporte público entre la gente que transita en él y la gente que no?
###¿La condición física de una persona impacta en la frecuencia del uso de automóvil en las grandes ciudades?


## Running Code

```{r}
#| eval: False
#| echo: False
install.packages('tinytex')
install.packages('dplyr')
```

```{r}
#| echo: False
library(bnlearn)
library(dplyr)
```


You can add options to executable code like this

```{r}
data = read.csv("Data/enmt_unam.csv")
continuous_variables = c("ing_ind", "ing_fam", "p1c_2_1", "p1c_3_1", "p1c_4_1", "p1c_7_1")
transport_variables = c("p1a_2", "p1a_3", "p1a_4", "p1a_7", "p1a_12")


for (col in continuous_variables) {
  data[[col]] <- ifelse(data[[col]] >= 97 | data[[col]] == -1, 0, data[[col]])
  
  valores_validos <- data[[col]][data[[col]] != 0]
  media_col <- mean(valores_validos, na.rm = TRUE)
  
  data[[col]] <- ifelse(data[[col]] == 0, 0,
                        ifelse(data[[col]] > media_col, 2, 1))
}
data$preferencia <- 0

# 1. Store the exact names of your transport columns in a vector
 # Add all relevant column names here

# 2. Get the index of the highest column per row using standard parentheses ()
max_indices <- max.col(-data[transport_variables], ties.method = "first")

# 3. Convert those numeric indices into actual column names
highest_column_name <- transport_variables[max_indices]

# 4. Use ifelse safely to update your preference column
data$preferencia <- ifelse(highest_column_name == "p1a_12", 2, data$preferencia)
data$preferencia <- ifelse(highest_column_name == "p1a_7", 1, data$preferencia)
data$preferencia <- ifelse(highest_column_name == "p1a_4", 1, data$preferencia)
data$preferencia <- ifelse(highest_column_name == "p1a_3", 1, data$preferencia)
data$preferencia <- ifelse(highest_column_name == "p1a_2", 1, data$preferencia)


text_dataset <- as.data.frame(lapply(data, as.factor))

```

```{r}
head(text_dataset)
text_dataset["preferencia"]
```
###Propongan al menos 3 diferentes DAGs que representen las relaciones de dependencia entre todas las variables de interés.
```{r}
dag1 = empty.graph(nodes = c("p12a_1","Region","h21_1","ing_ind","Tam_loc","ing_fam","escol", "p1c_2_1", "p1c_3_1", "muni", "p1c_4_1","p1c_7_1", "p17_1", "p1a_2", "p1a_3", "p1a_4", "p1a_7", "p1a_12"))

arc_set1= matrix(c("p12a_1","p1a_2", 
                  "p12a_1","p1a_3",
                  "p12a_1","p1a_4",
                  "p12a_1","p1a_7",
                  "p12a_1","p1a_12",
                  "muni", "Region",
                  "Region", "Tam_loc",
                  "Region", "escol",
                  "h21_1", "ing_ind",
                  "ing_ind", "ing_fam", 
                  "Tam_loc", "p1c_2_1",
                  "Tam_loc", "p1c_3_1",
                  "Tam_loc", "p1c_4_1",
                  "Tam_loc", "p1c_7_1",
                  "p1c_2_1", "p17_1",
                  "p1c_3_1", "p17_1",
                  "p1c_4_1", "p17_1",
                  "p1c_7_1", "p17_1",
                  "ing_fam", "escol",
                  "ing_fam", "p1a_2", 
                  "ing_fam", "p1a_3",
                  "ing_fam", "p1a_4",
                  "ing_fam", "p1a_7",
                  "ing_fam", "p1a_12"),
                byrow = TRUE, ncol = 2,
                dimnames = list(NULL, c("from", "to")))

```

```{r}
  arcs(dag1)=arc_set1
```

```{r}
graphviz.plot(dag1, shape = "ellipse")
```

```{r}
dag2 = empty.graph(nodes =  c("p12a_1","Region","h21_1","Tam_loc","escol", "p1c_2_1", "p1c_3_1", "p1c_4_1","p1c_7_1", "p17_1", "p1a_2", "p1a_3", "p1a_4", "p1a_7", "p1a_12", "muni", "ing_fam", "ing_ind"))
arc_set2= matrix(c("p12a_1","p1a_2",
                  "p12a_1","p1a_3",
                  "p12a_1","p1a_4",
                  "p12a_1","p1a_7",
                  "p12a_1","p1a_12",
                  "h21_1", "ing_ind",
                  "ing_ind", "ing_fam",
                  "muni", "Region",
                  "Region", "h21_1",
                  "Region", "escol",
                  "muni", "ing_ind",
                  "muni", "Tam_loc",
                  "h21_1", "ing_ind",
                  "ing_ind", "p1c_2_1",
                  "ing_ind", "p1c_3_1",
                  "ing_ind", "p1c_4_1",
                  "ing_ind", "p1c_7_1",
                  "ing_ind", "p17_1",
                  "muni", "p17_1",
                  "muni", "escol",
                  "muni", "p1a_2", 
                  "muni", "p1a_3",
                  "muni", "p1a_4",
                  "muni", "p1a_7",
                  "muni", "p1a_12"),
                byrow = TRUE, ncol = 2,
                dimnames = list(NULL, c("from", "to")))
```

```{r}
arcs(dag2) = arc_set2
graphviz.plot(dag2, shape = "ellipse")

```

```{r}
dag3 = empty.graph(nodes = c("p12a_1","Region","h21_1","Tam_loc","escol", "p1c_2_1", "p1c_3_1", "p1c_4_1","p1c_7_1", "p17_1", "p1a_2", "p1a_3", "p1a_4", "p1a_7", "p1a_12", "muni", "ing_fam", "ing_ind"))

arc_set3= matrix(c("h21_1","escol",
                  "Region","muni",
                   "h21_1", "ing_ind",
                   "ing_ind", "ing_fam",
                  "Region","escol",
                  "Region","Tam_loc",
                  "Region","p1c_2_1",
                  "Region","p1c_3_1",
                  "Region","p1c_4_1",
                  "Region","p1c_7_1",
                  "escol", "p17_1",
                  "escol", "p12a_1",
                  "Tam_loc", "p1a_2",
                  "Tam_loc", "p1a_3",
                  "Tam_loc", "p1a_4",
                  "Tam_loc", "p1a_7",
                  "Tam_loc", "p1a_12",
                  "p12a_1", "p1a_2",
                  "p12a_1", "p1a_3",
                  "p12a_1", "p1a_4",
                  "p12a_1", "p1a_7",
                  "p12a_1","p1a_12"),
                byrow = TRUE, ncol = 2,
                dimnames = list(NULL, c("from", "to")))
```

```{r}
arcs(dag3) = arc_set3
graphviz.plot(dag3)
```

###Construyan una red bayesiana utilizando las DAGs que propusieron previamente.
####Red Bayesiana 1:

```{r}
var = c("p12a_1","Region","h21_1","ing_ind","Tam_loc","ing_fam","escol", "p1c_2_1", "p1c_3_1", "p1c_4_1","p1c_7_1", "p17_1", "p1a_2", "p1a_3", "p1a_4", "p1a_7", "p1a_12", "muni")
clean_data = text_dataset
for (col in names(text_dataset)) {
  if (!(col %in% var)) {
    clean_data[[col]] <- NULL
  }
}
```

####Red Bayesiana 2:

```{r}

```

####Red bayesiana 3:
```{r}

```


###¿Cuál es la red que mejor se ajusta a sus datos? ¿Por qué?

```{r}
clean_data <- na.omit(clean_data)
```


```{r}
score1b <- score(dag1, clean_data, type = "bic")
score2b <- score(dag2, clean_data, type = "bic")
score3b <- score(dag3, clean_data, type = "bic")

score1b
score2b
score3b
```


```{r}
score1a <- score(dag1, clean_data, type = "aic")
score2a <- score(dag2, clean_data, type = "aic")
score3a <- score(dag3, clean_data, type = "aic")

score1a
score2a
score3a
```


```{r}
best_dag <- hc(clean_data) #Para que el algoritmo haga muchas combinaciones y tome a la mejor opción
modelstring(best_dag)
```
```{r}
modelstring(best_dag)
```


```{r}


graphviz.plot(best_dag, shape = "ellipse")
```


```{r}
##En R nos quedamos con el más alto (menos negativo)
##Así que podemos concluir que el tercer DAG es el mejor, por mucho.
colnames(clean_data)
```
```{r}
print(var1)
```
```{r}
c("p17_2","usa_TP","p32") %in% colnames(data)
```














